最高法院刑事判決　　　　　　　　　 111年度台上字第2630號
上　訴　人　陳亭維



上列上訴人因違反毒品危害防制條例等罪案件，不服臺灣高等法
院中華民國111年2月15日第二審更審判決（110年度上更一字第1
53號，起訴案號：臺灣新北地方檢察署106年度少連偵字第186號
），提起上訴，本院判決如下：
    主  文
上訴駁回。
    理  由
一、按刑事訴訟法第377 條規定，上訴於第三審法院，非以判決
    違背法令為理由，不得為之。是提起第三審上訴，應以原判
    決違背法令為理由，係屬法定要件。如果上訴理由書狀並未
    依據卷內訴訟資料，具體指摘原判決不適用何種法則或如何
    適用不當，或所指摘原判決違法情事，顯與法律規定得為第
    三審上訴理由之違法情形，不相適合時，均應認其上訴為違
    背法律上之程式，予以駁回。本件經原審審理結果，認上訴
    人陳亭維有原判決事實欄記載之犯行，因而撤銷第一審此部
    分之不當科刑判決，改判依想像競合犯之例，從一重論處上
    訴人共同意圖販賣而持有第二級毒品（累犯）罪刑，暨諭知
    相關之沒收、銷燬。已詳敘其調查、取捨證據之結果及憑以
    認定犯罪事實之得心證理由。從形式上觀察，並無足以影響
    判決結果之違法情形存在。
二、上訴意旨略稱：上訴人於偵、審中已認罪而經第一審判處販
    賣第二級毒品未遂罪刑，上訴人乃就此部分為其自身利益上
    訴，原審自應踐行法定告知程序及就第一審適用法條不當經
    撤銷後之法律效果，實質進行辯論等正當程序，以避免造成
    突襲性裁判。而原審既認定上訴人係犯意圖販賣而持有毒品
    罪，則其犯罪情節即較第一審所認之販賣毒品未遂態樣為輕
    ，卻於變更法條後，對上訴人判處較第一審所處有期徒刑 2
    年更重之有期徒刑2年7月。原判決之量刑明顯違反「不利益
    變更禁止原則」，且對為自身利益上訴之上訴人造成突襲。
    另原判決未通盤審酌上訴人犯罪一切情狀，致認上訴人應依
    累犯加重其刑，亦有違司法院釋字第775 號解釋意旨，並有
    不適用法則及適用法則不當之違法。
三、惟查：
（一）按由被告上訴或為被告之利益而上訴者，第二審法院不得
      諭知較重於原審判決之刑。但因原審判決適用法條不當而
      撤銷之者，不在此限，刑事訴訟法第370條第1項定有明文
      。故倘第二審以第一審適用之法條錯誤而予以改判時，再
      依其實體法上所賦予得依職權自由裁量之量刑範圍內，斟
      酌刑法第57條各款所列情狀而未逾越法定刑度，或濫用其
      權限，縱量刑結果較第一審為重，即無違反不利益變更禁
      止原則之可言，自不得任意指摘為違法，以為第三審上訴
      之理由。卷查，原審於審判期日已依本院前次發回意旨，
      告知上訴人另可能涉犯毒品危害防制條例第5條第2項、第
      3 項之意圖販賣而持有第二、三級毒品罪名（見原審更一
      卷第340 頁），並於科刑範圍部分，曉諭上訴人及其辯護
      人就相關之量刑事項及告知相關罪名後之法律效果、資料
      進行辯論，上訴人亦委由其辯護人為之作充分辯論（見上
      開卷第383、384頁），並於量刑時審酌科刑標準之相關事
      項等一切情狀，其所為量刑自無上訴意旨所指原審未踐行
      罪名變更後法律效果之告知程序，而有造成突襲性裁判之
      違法可言。且第一審係從一重論以上訴人共同犯修正前販
      賣第二級毒品未遂罪，並依累犯、未遂及修正前毒品危害
      防制條例第17條第2 項偵、審自白之規定，先加後減再遞
      減之，而上訴人行為時之販賣第二級毒品罪，其法定本刑
      為「無期徒刑或7年以上有期徒刑，得併科新臺幣1千萬元
      以下罰金。」則如第一審所認，依上開規定之加減結果，
      就有期徒刑部分，其最低之處斷刑係在有期徒刑1 年10月
      以上。然原審既改依共同意圖販賣而持有第二級毒品罪論
      處，該罪之法定本刑則為「5 年以上有期徒刑，得併科新
      臺幣5 百萬元以下罰金。」因並無未遂犯得予減輕其刑之
      事由，僅得依累犯及偵、審自白而先加後減之，故其有期
      徒刑最低之處斷刑為「2年7月」以上，是原判決就上訴人
      本件犯行據以量處有期徒刑2年7月，於法要無違誤。上訴
      意旨指摘原判決違反不利益變更禁止原則，並有對為其自
      身利益上訴造成突襲云云，核與卷內證據資料不合，且係
      對於法律規定之誤解，自難認符合首揭法定第三審上訴之
      適法要件。
（二）按累犯之立法意旨，在於行為人前已因犯罪而經徒刑執行
      完畢或一部之執行赦免後，理應產生警惕作用，返回社會
      後能因此自我控管。於行為人故意再犯有期徒刑以上之罪
      之情形，其對於刑罰之反應力顯然薄弱，乃由法院裁量是
      否加重最低本刑，以符罪刑相當之原則。原判決以上訴人
      前因持有第二級毒品罪，經法院判處有期徒刑2 月，再與
      另案所犯妨害性自主案件定應執行有期徒刑1年1月。其於
      上開有期徒刑執行完畢後，5 年內故意再犯本件有期徒刑
      以上之罪，為累犯，審酌司法院釋字第775 號解釋意旨，
      上訴人前犯持有毒品犯行，再為本案意圖販賣而持有毒品
      ，可見有刑罰反應力薄弱之狀況，乃依刑法第47條第1 項
      之規定加重其刑。並以上訴人明知毒品對於他人身心健康
      之戕害非輕，竟意圖販賣而持有第二、三級毒品，造成毒
      品流入市面之危險等犯罪動機、所持有毒品數量等所生危
      害程度，暨上訴人坦承犯行之犯後態度、家庭生活經濟狀
      況等一切情狀，就上訴人量處有期徒刑2年7月。經核係屬
      原審適法量刑之職權行使，並無違反罪刑相當原則，亦未
      違反司法院釋字第775 號解釋之意旨，上訴意旨指摘原判
      決有前揭違法云云，要非合法上訴第三審之理由。
四、綜上，本件上訴意旨係就屬原審採證認事及適法之量刑，任
    憑己意，異持評價，指為違法，不能認為適法之第三審上訴
    理由。其上訴為違背法律上之程式，應予駁回。
據上論結，應依刑事訴訟法第395條前段，判決如主文。
中    華    民    國   111    年    7     月    7     日
                  刑事第二庭審判長法  官  林  勤  純  
                                  法  官  王  梅  英  
                                  法  官  李  釱  任  
                                  法  官  吳  秋  宏  
                                  法  官  莊  松  泉  
本件正本證明與原本無異
                                  書記官
中    華    民    國   111    年    7     月    11    日